【裁判字號】    98,交聲,27
【裁判日期】    980408
【裁判案由】    聲明異議
【裁判全文】
臺灣高雄地方法院交通事件裁定          98年度交聲字第27號
原處分機關  高雄市政府交通局
代  表  人  王國材
異  議  人
即受處分人  甲○○
上列異議人即受處分人因違反道路交通管理處罰條例案件，對於
高雄市政府交通局於民國97年12月26日所為之裁決處分（原處分
案號：高市交裁字第裁00-000000 號）聲明異議，本院裁定如下
：
    主  文
原處分撤銷，發回高雄市政府交通局。
    理  由
一、按汽車有已領有號牌而未懸掛者，處汽車所有人新臺幣（下
    同）3 千6 百元以上1 萬8 百元以下罰鍰，並禁止其行駛，
    該牌照吊銷之；又汽車駕駛人，未領有駕駛執照駕駛小型車
    或機器腳踏車者，處6 千元以上1 萬2 千元以下罰鍰，並當
    場禁止其駕駛，至道路交通管理處罰條例條文內所指之車輛
    ，係指在道路上以原動機行駛之汽車（包括機器腳踏車）或
    以人力、獸力行駛之車輛，故機車自亦在規範範圍內，道路
    交通管理處罰條例第12條第1 項第7 款、第2 項、第21條第
    1 項第1 款、第3 條第8 款固分別定有明文。惟按受處分人
    ，不服第8 條主管機關所為之處罰，得於接到裁決書之翌日
    起20日內，向管轄地方法院聲明異議，則於同上處罰條例第
    87條第1 項所明定；再按處理違反道路交通管理事件，有關
    文書送達之程序，依行政程序法之規定，違反道路交通管理
    事件統一裁罰基準及處理細則第5 條定有明文；而依行政程
    序法第72條第1 項前段規定：「送達，於應受送達人之住居
    所、事務所或營業所為之」，是有關違反道路交通管理事件
    文書之送達，苟非已送達於應受送達人之住居所或營業所，
    尚難認已符送達之規定。而所謂「住居所」，依民法第20條
    之規定，乃依一定之事實，足認以久住之意思，住於一定之
    區域者，始為設定其住所於該地，亦即除主觀上有久住一定
    區域之意思外，尚須客觀上有住於一定區域之事實，該一定
    之區域始為住所，並不以登記為要件。又戶籍法僅為戶籍登
    記之行政管理規定，戶籍地址不過係依戶籍法所為登記之事
    項，並非為認定住所為唯一標準（最高法院93年度臺抗字第
    393 號民事裁定意旨參照）。
二、原處分意旨略以：本件異議人即受處分人甲○○，於民國88
    年6 月24日凌晨1 時50分，騎乘吳俊宏所有之車牌號碼TNW-
    828 號輕型機車，行經高雄市○○路與光武路口，經高雄市
    政府警察局三民第二分局員警乙○○、丙○○舉發異議人無
    照駕駛及所騎乘機車未懸掛車牌之交通違規後，嗣經原處分
    機關即高雄市政府交通局分別依道路交通管理處罰條例第12
    條第1 項第7 款，第21條第1 項第1 款之規定，各裁處罰鍰
    新台幣（下同）6,000 元及7,200 元等語。此有高雄市政府
    警察局舉發違反道路交通管理事件通知單（下稱舉發通知單
    、原處分機關違反道路交通管理事件裁決書各1 紙附卷可稽
    （見本院卷第6 、16頁）。
三、聲明異議意旨略以：異議人因於97年8 、9 月間收到1 張交
    通違規罰單前往監理機關繳款時，經該機關人員告稱伊在88
    年間尚有1 筆罰單未繳，惟伊在92年間考重型機車及汽車駕
    照時，監理機關人員曾告稱伊必須繳清所有罰款才能領取駕
    照，而伊當時乃將所有罰單繳清，且也領到重型機車、自小
    客車駕照；又伊係於97年12月29日才收到本件裁決書，是於
    88年6 月24日1 時50分本件交通違規事發迄今，依照行政程
    序法第131 條公法上請求權因5 年間不行使而消滅之規定，
    事發至今已歷8 年，早已超過5 年之時效，爰此請求撤銷原
    處分等語。
四、經查：
  (一)異議人於97年12月29日上開裁決書送達後，於97年12月30日
    向本院聲明異議，此有送達證書（見本院卷第18頁）及本院
    收狀日期戳記章在卷可查（見本院卷第3 頁），足認其聲明
    異議係於裁決書送達之翌日起20日內提出，雖異議人雖未依
    道路交通案件處理辦法第13條之規定向原處分機關提出異議
    狀後，再由該機關轉送本院審理，惟該由原處分機關移送之
    規定並非強制規定，且異議人亦已於法定期間內向最後審理
    之機關即本院提出聲明異議，故為訴訟經濟計，異議人逕向
    本院提出聲明異議，程序上自應仍屬適法，合先敘明。
  (二)異議人於前揭時、地，駕駛車牌號碼TNW-828 號重型機車未
    懸掛車牌、無照駕駛之違規行為，為異議人所坦認在卷（見
    本院卷第31、38頁），復有前揭舉發通知單1 紙附卷可查（
    見本院卷第16頁），尚堪認定。
  (三)按違反道路交通管理處罰條例之行為，自行為成立之日起，
    行為有連續或繼續之狀態者，自行為終了之日起，逾3 個月
    不得舉發，道路交通管理處罰條例第90條第1 項前段定有明
    文。又逕行舉發者，應按已查明之資料填註車牌號碼、車輛
    種類、車主姓名或地址，並於通知單上方空白處加註逕行舉
    發之文字後，由舉發機關送達被通知人；準此，交通違規行
    為之「違規舉發」，性質上固屬於公法上有相對人之書面意
    思通知，惟道路交通管理處罰條例第90條第1 項對違反道路
    交通管理事件通知單「逾3 個月不得舉發」之規定，其立法
    目的，除在於保障人民權益，避免法律關係遲不確定致生法
    秩序不安定外，同時亦在於防止舉發單位執行上之怠惰，並
    非「合法送達」與否之規定，倘舉發機關於違規行為之日起
    3 個月內填單付郵，僅係因受處分人未依規定變更車籍址等
    原因而無法送達，不論是否合法送達，當無舉發單位執行怠
    惰之疑慮，即應屬已完成前揭道路交通管理處罰條例第90條
    第1 項前段規定所指之舉發（臺灣高等法院暨所屬法院90年
    法律座談會刑事類提案第24號研討結果，臺灣高等法院高雄
    分院97年度交抗字第270 、355 號裁定意旨可資參照）。是
    本件異議人違規時間為88年6 月24日，而高雄市政府警察局
    亦於同日製單舉發之情，此有上揭舉發通知單1 紙附卷可憑
    （見本院卷第16頁），是本件業經舉發交通違規有案，亦堪
    認定。
  (四)惟按處理違反道路交通管理事件，有關文書送達之程序，依
    行政程序法之規定，違反道路交通管理事件統一裁罰基準及
    處理細則第11條第1 項第4 款、第5 條定有明文，又按逕行
    舉發者，其應到案之日期距舉發日為30日，違反道路交通管
    理事件行為人，未依規定自動繳納罰鍰，或未依規定到案聽
    候裁決，處罰機關應於舉發違反道路交通管理事件通知單送
    達2 個月內依基準表逕行裁決之，違反道路交通管理事件統
    一裁罰基準及處理細則第11條第1 項第3 款、第14條後段、
    第44條第1 項分別定有明文。查本件縱係為當場攔停之情形
    ，因經本院傳喚署名於上揭舉發通知單填單人職名章欄上之
    員警乙○○及丙○○，均無正當理由未到庭作證，且該兩名
    員警所屬之高雄市政府警察局三民第二分局尚致電本院稱該
    分局並無此兩名員警，此有本院送達證書2 紙及本院辦理刑
    事案件電話記錄查詢表1 份附卷可稽（見本院卷第27、28、
    36頁），復以異議人到庭陳稱：伊從未收受上揭舉發通知單
    等語明確（見本院卷第38頁），揆以上開有關文書送達程序
    係在維護異議人權益之立法本旨，舉發機關理應提出於製作
    舉發通知單後，依前開規定送達被通知人即異議人、或由異
    議人收受舉發通知單之相關事證。然查本件無任何前揭舉發
    通知單之送達證書或已送達予異議人之其他證明，此並經原
    處分機關函轉原舉發機關查覆結果，迄今已歷近3 個月亦無
    下文，此有原處分機關98年1 月16日高市交裁字第09800018
    80號函1 紙附卷可參（見本院卷第15頁）。準此，本件原舉
    發單位及原處分機關既無法提供本件舉發通知單合法送達之
    證據資料，本院又無從查證該舉發通知單是否合法送達，是
    本件縱為當場攔停，因仍有拒收或漏未交付之可能性，既屬
    無法證明該舉發通知單確已合法送達異議人之情形，自不能
    以推測或擬制之方法，補填事證之不足，當應為有利於異議
    人之認定，而堪認本件舉發通知單並未合法送達異議人。從
    而，該舉發通知單既未合法送達異議人，則舉發之意思表示
    尚未對異議人發生效力，異議人顯然無從自動繳納罰鍰或到
    案聽候裁決，是為維護異議人之權益起見，雖異議人所執前
    詞未論及此，仍應認其所為異議，為有理由。
五、是本件舉發通知單之送達並非適法，原處分機關逕為裁決，
    剝奪受處分人陳述權利，亦有未洽，是由本院將原處分撤銷
    ，發回由原處分機關再為審究後，另為適當之處置，另行合
    法送達後，再行循相關程序處理，以資適法。
據上論斷，依道路交通管理處罰條例第87條第2 項、道路交通案
件處理辦法第20條前段，爰裁定如主文。
中    華    民    國    98    年    4     月    8     日
                  交通法庭    法  官  林建鼎
以上正本證明與原本無異。
如不服本裁定，應於收受送達後5 日內向本院提出抗告狀（須附
繕本）。
中    華    民    國    98    年    4     月    8     日
                              書記官  林秀敏


司法院資訊處製作；財團法人民間司法改革基金會備份。
